臺灣桃園地方法院民事判決　　　　　　　 96年度訴字第164號
原　　　告　丁○○
法定代理人　丙○○
訴訟代理人　陳鼎正律師
複代理人　　潘麗茹律師
被　　　告　甲○○○
　　　　　　卯○○
訴訟代理人　江鶴鵬律師
被　　　告　寅○○
　　　　　　丑○○
　　　　　　庚○○
　　　　　　己○○
　　　　　　癸○○
　　　　　　乙○○○
　　　　　　子○○
　　　　　　　　　　　號4樓
　　　　　　戊○○
　　　　　　辛○○
上列五人共同
訴訟代理人　周佳弘律師
被　　　告　壬○○○　住台東縣.
上列當事人間請求分割共有物事件，於民國96年3 月28日辯論終
結，本院判決如下：
    主  文
被告甲○○○、卯○○、癸○○、乙○○○、寅○○、丑○○、
庚○○、己○○、子○○、戊○○、辛○○應就被繼承人鐘彩
所有坐落桃園縣楊梅鎮○○○段六十七地號土地，應有部分二分
之一，辦理繼承登記。
上開第一項被告分別辦理第一項所示之繼承登記後，兩造共有坐
落桃園縣楊梅鎮○○○段六十七地號（地目：建、面積二零四平
方公尺）土地，應予變賣，以價金按附表所示各共有人應有部分
比例分配予各該共有人。
訴訟費用，由兩造各依附表所示應負擔訴訟費用之比例負擔。
    事實及理由
壹、程序方面:
(一)被告甲○○○、卯○○、寅○○、丑○○、庚○○、己○○
    、壬○○○經合法通知未於言詞辯論期日到場，核無民事訴
    訟法第386 條各款所列情形，爰依原告之聲請，由其一造辯
    論而為判決。
(二)又繼承人自繼承開始時，除本法另有規定外，承受被繼承人
    財產上之一切權利、義務。繼承人有數人時，在分割遺產前
    ，各繼承人對於遺產全部為公同共有，民法第1148條前段、
    第1151條分別定有明文。又按訴訟標的對於數人必須合一確
    定者，得追加其原非當事人之人為當事人，民事訴訟法第25
    6 條第4 款亦定有明文，是當事人就此為訴之追加，自無須
    經他造之同意。
 1、系爭土地原共有人鐘彩於民國31年8 月4 日死亡（昭和17
    年8 月4 日），是關於鐘彩死亡後所遺權利義務，本應由
    鐘阿菊、鐘阿賢、鐘餘生、鐘祿生、鐘智生繼承，惟依內政
    部所頒繼承登記法令補充規定，關於日據時期台灣省財產繼
    承習慣僅男子直系卑親屬且係繼承當時之家屬為限，方有繼
    承權，故本件僅鐘阿菊有繼承權。
 2、鐘阿菊於48年3 月10日死亡，其繼承人有甲○○○、卯○○
    、黎鐘美妹。
 3、黎鐘美妹於72年11月20日死亡，其繼承人為癸○○、乙○○○、黎源相、黎金龍。
 4、黎源相於76年10月7 日死亡，其繼承人有寅○○、丑○○、
    庚○○、己○○、壬○○○。
 5、黎金龍於86年3 月24日死亡，其繼承人為子○○、戊○○、
    辛○○、黎鐘碧珠。
 6、黎鐘碧珠於88年4月7日死亡。
 7、上開等情，有繼承系統表、戶籍登記除戶簿及戶口名簿附卷
    可稽。
(三)準此，系爭土地，共有人鐘彩之部分，經輾轉繼承結果，
    繼承人應為子○○等12人。是原告於本院追加漏未列載之壬○○○為被告，核與首揭規定相符，程序合法，亦應准許。
貳、實體部分:
一、原告主張：坐落桃園縣楊梅鎮○○○段67地號土地，係原告
    與鐘彩所共有。茲1 、鐘彩於31年8 月4 日死亡（昭和
    17年8 月4 日），是關於鐘彩死亡後所遺權利義務，本應
    由鐘阿菊、鐘阿賢、鐘餘生、鐘祿生、鐘智生繼承，惟依內
    政部所頒繼承登記法令補充規定，關於日據時期台灣省財產
    繼承習慣僅男子直系卑親屬且係繼承當時之家屬為限，方有
    繼承權，故本件僅鐘阿菊有繼承權。2 、鐘阿菊於48年3 月
    10 日 死亡，其繼承人有甲○○○、卯○○、黎鐘美妹。3
    、黎鐘美妹於72年11月20日死亡，其繼承人為癸○○、乙○○○、黎源相、黎金龍。4 、黎源相於76年10月7 日死亡，
    其繼承人有寅○○、丑○○、庚○○、己○○、壬○○○。
    5 、黎金龍於86年3 月24日死亡，其繼承人為子○○、戊○○、辛○○、黎鐘碧珠。6 、黎鐘碧珠於88年4 月7 日死亡
    。現今上開繼承人之應有部分如附表所示。原告為系爭土地
    之共有人，因系爭土地共有權人數眾多，或死亡未辦繼承登
    記，或失蹤無法送達，致原告請求分割土地未能順利解決，
    影響土地之開發利用。系爭土地共有人並無不分割之協議，
    且無使用目的不能分割之情，且共有人眾多，爰請求變價分
    割等語。被告鐘鼎傳對於系爭土地為兩造共有，且無不分割
    之協議等情均不爭執，惟以如欲變價分割，原告應先將系爭
    土地上之地上物拆除等語。被告癸○○、乙○○○、子○○
    、戊○○、辛○○對於系爭土地為兩造共有，且無不分割之
    協議等情均不爭執，且表示不要求原告應先將系爭土地上之
    地上物拆除而同意變價分割等語。
二、原告主張系爭土地係原告與附表所示之共有人共有，各共有
    人應有部分如附表所示。茲1 、系爭土地原共有人鐘彩於
    31年8 月4 日死亡（昭和17年8 月4 日），是關於鐘彩死
    亡後所遺權利義務，本應由鐘阿菊、鐘阿賢、鐘餘生、鐘祿
    生、鐘智生繼承，惟依內政部所頒繼承登記法令補充規定，
    關於日據時期台灣省財產繼承習慣僅男子直系卑親屬且係繼
    承當時之家屬為限方有繼承權，故本件僅鐘阿菊有繼承權。
    2 、鐘阿菊於48年3 月10日死亡，其繼承人有甲○○○、卯
    ○○、黎鐘美妹。3 、黎鐘美妹於72年11月20日死亡，其繼
    承人為癸○○、乙○○○、黎源相、黎金龍。4 、黎源相於
    76年10月7 日死亡，其繼承人有寅○○、丑○○、庚○○、
    己○○、壬○○○。5 、黎金龍於86年3 月24日死亡，其繼
    承人為子○○、戊○○、辛○○、黎鐘碧珠。6 、黎鐘碧珠
    於88年4 月7 日死亡。現今上開繼承人之應有部分如附表所
    示。又系爭土地各共有人間並無不分割之協議等情，業據提
    出土地登記簿謄本、日據時期地籍謄本、日據時期戶籍謄本
    為證，復經本院依職權囑託桃園縣楊梅地政事務所派員繪製
    土地複丈成果圖可稽，且為被告所不爭執，堪認為真正。
三、按各共有人得隨時請求分割共有物。但因物之使用目的不能
    分割或契約訂有不分割之期限者，不在此限，民法第823 條
    第1 項定有明文。又法院裁判分割共有物而以原物分配於各
    共有人時，係使共有關係變更為單獨所有，其性質為共有人
    間應有部分之交換，自屬處分行為，如係變賣共有物而以價
    金分配於共有人，即係以處分共有物為分割之方法，均以共
    有人之處分權存在為前提，倘共有不動產之共有人中有人於
    分割前死亡者，於其繼承人未為繼承登記前，依民法第759
    條規定，不得處分該死亡共有人之應有部分，其繼承人倘未
    先行辦妥繼承登記，其他共有人得於請求分割共有物之同時
    ，合併請求該等繼承人辦理繼承登記（最高法院69年臺上字
    第1134號判例意旨參照）。經查系爭土地，各共有人間並無
    不分割之協議，且依各使用上之目的並無不能分割之情形。
    從而，原告提起本件訴訟請求裁判分割，並無不合，應予准
    許。又系爭土地共有人鐘彩業已死亡，其繼承人為甲○○○、卯○○、癸○○、乙○○○、寅○○、丑○○、庚○○
    、己○○、子○○、戊○○、辛○○、壬○○○等情，已如
    前述，該等繼承人均尚未辦妥繼承登記，是原告起訴請求被
    告甲○○○、卯○○、癸○○、乙○○○、寅○○、丑○○
    、庚○○、己○○、子○○、戊○○、辛○○、壬○○○應
    就系爭土地依附表所示應有部分之比例辦理繼承登記之部分
    為有理由，應予准許。
四、按共有物之分割，依共有人協議之方法行之。若分割之方法
    ，不能協議決定者，法院得因任何共有人之聲請命以原物分
    配或變賣共有物以價金分配於各共有人。民法第第824條第
    1、2 項定有明文。查系爭土地面積為204 平方公尺，其共
    有人眾多，若以原物分割，各共有人按應有部分所分得之面
    積極小（如共有人寅○○、丑○○、庚○○、己○○、壬○○○就系爭兩筆土地應有部分均各為120 分之1） ，以系爭
    土地面積204 平方公尺計算其應有部分面積約為2 平方公尺
    ，勢將無從運用所分得之土地。本院因認系爭土地，均宜採
    變價分割之方式，將該筆土地予以變賣，以價金按如附表所
    示各共有人（或其繼承人）應有部分比例分配予各該共有人
    （鐘彩之繼承人就彼等繼承之應有部分為公同共有），較
    為妥適，爰就該筆土地為變價分割。
五、綜上所述，原告請求系爭土地共有人鐘彩之繼承人就渠等
    被繼承人所有系爭土地應有部分辦理繼承登記，及請求裁判
    分割系爭土地為有理由，應予准許。又本件分割結果，共有
    人既屬均蒙其利，被告抗辯亦為防衛權利所必要者，茲斟酌
    兩造所受之利益，按各共有人應有部分比例，命兩造分擔訴
    訟費用。
六、本件事證已明，兩造其餘攻擊防禦方法，經核與本判決之結
    果不生影響，爰不一一論述。
七、據上論結，本件原告之訴為有理由，依民事訴訟法第385 條
    第1 項前段、第81條第2 款、第85條第1 項但書、第2 項，
    判決如主文。
中　　華　　民　　國　　96　　年　　4 　　月　　27　　日
                  民事第一庭    法　官　陳婉玉
以上正本係照原本作成
如對本判決上訴，須於判決送達後20日內向本院提出上訴狀
中　　華　　民　　國　　96　　年　　4 　　月　　27　　日
                            書記官　劉雅玲
┌──────┬──────────┬────────┐
│ 共  有  人 │    應有部分比例    │  訴訟費用負擔  │
├──────┼──────────┼────────┤
│  丁○○    │      1 / 2         │     1 / 2      │
├──────┼──────────┼────────┤
│  范鍾巧妹  │      1 / 6         │     1 / 6      │
├──────┼──────────┼────────┤
│  鐘鼎傳    │      1 / 6         │     1 / 6      │
├──────┼──────────┼────────┤
│  癸○○    │      1 / 24        │     1 / 24     │
├──────┼──────────┼────────┤
│  乙○○○  │      1 / 24        │     1 / 24     │
├──────┼──────────┼────────┤
│  壬○○○  │      1 / 120       │     1 / 120    │
├──────┼──────────┼────────┤
│  黎謹銓    │      1 / 120       │     1 / 120    │
├──────┼──────────┼────────┤
│  丑○○    │      1 / 120       │     1 / 120    │
├──────┼──────────┼────────┤
│  庚○○    │      1 / 120       │     1 / 120    │
├──────┼──────────┼────────┤
│  己○○    │      1 / 120       │     1 / 120    │
├──────┼──────────┼────────┤
│  子○○    │      1 / 72        │     1 / 72     │
├──────┼──────────┼────────┤
│  戊○○    │      1 / 72        │     1 / 72     │
├──────┼──────────┼────────┤
│  辛○○    │      1 / 72        │     1 / 72     │
└──────┴──────────┴────────┘
